【裁判字號】    97,易,13
【裁判日期】    970325
【裁判案由】    偽造文書
【裁判全文】
臺灣高雄地方法院刑事判決                97年度易字第13號
公  訴  人  臺灣高雄地方法院檢察署檢察官
被      告  乙○○○
上列被告因偽造文書案件，經檢察官提起公訴（96年度偵緝字第
第3725號），被告就被訴事實為有罪之陳述，經本院合議庭裁定
由受命法官獨任進行簡式審判程序，判決如下：
    主  文
乙○○○共同連續犯行使使公務員登載不實文書罪，處有期徒刑
陸月，如易科罰金，以銀元佰元即新臺幣玖佰元折算壹日。
    事  實
一、乙○○○（綽號小鳳）係越南籍女子，欲以假結婚方式來臺
    工作，乃透過任職外交部領事事務局高雄辦事處之工友陳南
    嘉（另經臺灣高雄地方法院檢察署檢察官提起公訴），覓得
    知情之臺灣地區人民甲○○（已於94年7 月12日死亡）充當
    假結婚配偶。乙○○○明知與甲○○並無結婚之真意，竟同
    意以來臺後每月支付陳南嘉新臺幣（下同）1 萬元與每年支
    付人頭老公甲○○每年6 萬元為代價，而與陳南嘉、甲○○
    等共同基於使公務員將不實事項登載於職務上所掌公文書並
    持以行使之犯意聯絡，由陳南嘉負擔來回機票、膳宿費用等
    ，安排甲○○前往越南與乙○○○於民國92年7 月11日辦理
    假結婚，再於同年月23日，由甲○○持上揭辦理假結婚所得
    之結婚證書資料，前往高雄市三民區第一戶政事務所，填具
    結婚登記申請書，申請辦理結婚登記，使該管戶政事務所公
    務員將乙○○○與甲○○2 人不實結婚之事項，登載於戶籍
    登記簿並核發戶籍謄本後，隨即由甲○○持之向高雄市政府
    警察局外事課申請辦理外僑居留證，使承辦人員經實質審查
    後，誤為准予核發乙○○○外僑居留證，足以生損害於戶政
    資料管理及外僑居留證核發之正確性。
二、乙○○○以前揭方式來臺工作後，因思賺取非法報酬，乃承
    前偽造文書之概括犯意，介紹同欲以假結婚方式來臺工作之
    越南籍女子陳美娘、阮垂莊（以上2 人均另經臺灣高雄地方
    法院檢察署檢察官提起公訴）、蔡氏清垂（另由臺灣高雄地
    方法院檢察署檢察官通緝）等人予陳南嘉，擬同樣以前揭假
    結婚方式來臺工作。陳南嘉即覓得知情之臺灣地區人民朱志
    賢、朱志明（以上2 人均另經臺灣高雄地方法院檢察署檢察
    官提起公訴）、許邦珍（業經本院以96年度簡字第4213號判
    處有期徒刑4 月，減為有期徒刑2 月）充當上開越南籍女子
    假結婚之配偶，而與乙○○○、上開越南籍女子陳美娘等3
    名女子及臺灣地區人民朱志賢等3 人共同基於使公務員將不
    實事項登載於職務上所掌公文書並持以行使之概括犯意聯絡
    ，由陳南嘉負擔來回機票、膳宿費用等，分別安排朱志賢、
    朱志明、許邦珍至越南，與陳美娘、阮垂莊、蔡氏清垂於93
    年11月30日、93年11月30日、94年2 月22日辦理假結婚，再
    分別由朱志賢、朱志明、許邦珍於93年12月16日、93年12月
    22日、94年3 月21日前往高雄市小港區戶政事務所、高雄市
    小港區戶政事務所、高雄市鹽埕區戶政事務所，填具結婚登
    記申請書，申請辦理結婚登記，使該管戶政事務所公務員將
    上開不實結婚之事項，登載於戶籍登記簿並核發戶籍謄本後
    ，隨即由朱志賢等人持之向高雄市政府警察局外事課申請辦
    理外僑居留證，使承辦人員經實質審查後，誤為准予核發陳
    等人外僑居留證，足以生損害於戶政資料管理及外僑居留證
    核發之正確性。
三、案經法務部調查局高雄市調查處移送暨臺灣高雄地方法院檢
    察署檢察官自動檢舉偵查起訴。
    理  由
一、本件被告所犯係死刑、無期徒刑、最輕本刑為3 年以上有期
    徒刑以外之罪，其於準備程序就前揭被訴事實為有罪之陳述
    ，經受命法官告知簡式審判程序之旨，並聽取其與公訴人之
    意見後，本院認無不得或不宜改依簡式審判程序進行之處，
    爰依刑事訴訟法第273 條之1 第1 項，裁定本件由受命法官
    獨任進行簡式審判程序，合先敘明。
二、上揭犯罪事實業據被告乙○○○於本院審理時坦承不諱，核
    與證人陳南嘉、朱志賢、朱志明、陳美娘、阮垂莊於法務部
    調查局及偵訊時證述，證人許邦珍於偵訊證述之內容相符，
    復有被告與甲○○之越南社會主義共和國結婚證書、臺灣結
    婚登記申請書、許邦珍與蔡氏清垂之越南社會主義共和國結
    婚證書、中華民國駐胡志明市台北經濟文化辦事處聲明書、
    臺灣結婚登記申請書、朱志賢與陳美娘及朱志明與阮垂莊之
    越南社會主義共和國結婚證書、中華民國駐胡志明市台北經
    濟文化辦事處聲明書、陳美娘、阮垂莊之外僑居留資料查詢
    、中華民國外僑居留證影本、護照影本各1 份、陳南嘉於93
    年9 月20日、21日使用話機號碼0000000000與被告（話機號
    碼0000 000000） 、甲○○（話機號碼0000000000）之監聽
    譯文、陳南嘉於93年9 月7 日、9 月8 日使用話機號碼0000
    000000與朱志明（話機號碼00-0000000）之監聽譯文、陳南
    嘉於94年12月24日使用話機號碼0000000000與朱志明（話機
    號碼0000 000000） 之監聽譯文各1 份等在卷可稽，足認被
    告自白與事實相符，應堪置信。本件事證明確，被告犯行堪
    以認定。
三、被告行為後，刑法業於94年2 月2 日修正公布部分條文，並
    於95年7 月1 日施行。依修正後刑法第2 條第1 項規定：「
    行為後法律有變更者，適用行為時之法律。但行為後之法律
    有利於行為人者，適用最有利於行為人之法律。」，此條規
    定係規範行為後法律變更所生新舊法律比較適用之準據，是
    刑法第2 條本身雖經修正，尚無比較新舊法之問題，應一律
    適用裁判時之現行刑法第2 條。又比較新舊法時，應就罪刑
    有關之共犯、牽連犯、連續犯、有無累犯加重、自首減輕暨
    其他法定加減原因與加減例等一切情形，綜其全部罪刑之結
    果而為比較，復有最高法院95年度第8 次刑庭會議決議可資
    參照。茲就本案有關之新舊法比較臚列如下：
  (一)關於法定刑罰金刑部分，刑法分則編各罪所定罰金之貨幣單
    位原為銀元，且依修正前刑法第33條第5 款規定，罰金刑為
    1 銀元以上，而有關罰金倍數之調整及銀元與新臺幣之折算
    標準，則定有「罰金罰鍰提高標準條例」及「現行法規所定
    貨幣單位折算新臺幣條例」，除罰金以1 銀元折算3 元新臺
    幣外，並將72年6 月26日以前修正之刑法部分條文罰金數額
    提高2 至10倍，其後修正者則不再提高倍數；嗣修正後刑法
    第33條第5 款則將罰金刑提高為新臺幣1,000以上，並以百
    元計算之，且因刑法第33條第5 款所定罰金貨幣單位既已改
    為新臺幣，刑法分則編各罪所定罰金之貨幣單位亦應配合修
    正為新臺幣，且考量刑法修正施行後，不再適用「現行法規
    所定貨幣單位折算新臺幣條例」，為使刑法分則編各罪所定
    罰金之最高數額與刑法修正前趨於一致，爰增訂刑法施行法
    第1 條之1 規定，將刑法分則編各罪所定罰金之貨幣單位均
    改為新臺幣，並將72年6 月26日以前修正之刑法部分條文罰
    金數額提高為30倍，其後修正者則提高為3 倍。是以刑法分
    則編各罪所定罰金刑之最高數額，於上開規定修正後仍屬一
    致，並無不同；但其罰金刑之最低數額，修正前為銀元1 元
    即新臺幣3 元以上，因修正後已提高為新臺幣1,000以上，
    自以修正前之規定較為有利。
  (二)關於共同正犯之規定，刑法第28條將「實施」修正為「實行
    」，新舊法之共同正犯範圍因此而有變動，自屬犯罪後法律
    有變更（最高法院96年度臺上字第934 號判決參照），惟參
    照修正理由之說明，被告之犯罪行為，依新舊法，均成立共
    同正犯，適用新法並無較有利於被告。
  (三)修正前刑法第41條第1 項前段規定：「犯最重本刑為5 年以
    下有期徒刑以下之刑之罪，而受6 個月以下有期徒刑或拘役
    之宣告，因身體、教育、職業、家庭之關係或其他正當事由
    ，執行顯有困難者，得以1 元以上3 元以下折算1 日，易科
    罰金。」，又易科罰金折算標準，依修正前罰金罰鍰提高標
    準條例第2 條前段規定（現已刪除），就其原定數額提高為
    100 倍折算1 日，即以銀元300 元（即新臺幣900 元）折算
    為1 日。惟現行刑法第41條第1 項前段則規定：「犯最重本
    刑為5 年以下有期徒刑以下之刑之罪，而受6 個月以下有期
    徒刑或拘役之宣告者，得以新臺幣1,000 元、2,000 元或3,
    000 元折算1 日，易科罰金。」，比較上開刑法修正前後之
    易科罰金折算標準，以修正前刑法之規定，較有利於被告。
  (四)關於連續犯之規定，修正後刑法第56條刪除有關連續犯之規
    定，被告前揭數次違犯構成要件行為，依新法應分別論以數
    罪而併罰之，故以行為時即修正前刑法第56條之規定較有利
    於被告，依新法第2 條第1 項前段之規定，適用修正前刑法
    第56條之規定。
  (五)綜上所述，比較新舊法結果，新法對被告既非有利，自應依
    刑法第2 條第1 項前段規定，適用行為時即修正前刑法之規
    定，合先敘明。
四、核被告所為，係犯修正前刑法第216 條、第214 條之行使使
    公務員登載不實文書罪。被告所為使公務員登載不實之低度
    行為，為行使之高度行為所吸收，不另論罪。被告與甲○○
    、陳南嘉；及被告與陳南嘉、陳美娘、阮垂莊、蔡氏清垂、
    朱志賢、朱志明、許邦珍，就行使使公務員登載不實文書罪
    ，有犯意聯絡與行為分擔，為共同正犯。被告先後多次行使
    使公務員登載不實之公文書罪，時間緊接，觸犯構成要件相
    同之罪，顯係基於概括犯意為之，應依修正前刑法第56條規
    定論以連續犯，並加重其刑。爰審酌被告以假結婚之不法方
    式來臺工作，以虛偽之意思申辦婚姻登記，且介紹同為越南
    女子陳美娘等人以相同方式來臺，嚴重影響我國戶政機關對
    於戶籍登記之管理，本應嚴懲，惟斟酌被告犯罪手段尚屬平
    和，犯後亦坦承犯行，態度良好，且在我國未有前科記錄，
    有臺灣高等法院被告前案紀錄表1 份在卷可稽，其素行尚可
    及其犯罪之動機、目的等一切情狀，量處如主文所示之刑。
    又被告於95年11月1 日經臺灣高雄地方法院檢察署通緝，於
    96年10月31日始經警緝獲到案，有嘉義縣警察局民雄分局通
    緝案件報告書、嘉義縣警察局民雄分局移送人犯報告書各1
    份在卷可憑，被告未於96年12月31日主動到案，故不符合中
    華民國96年罪犯減刑條例之適用，附予敘明。
據上論斷，依刑事訴訟法第273 條之1 第1 項、第299 條第1 項
前段，刑法第2 條第1 項前段、修正前刑法第28條、第56條、第
216 條、第214 條、第41條第1 項前段，罰金罰鍰提高標準條例
第1 條前段、罰金罰鍰提高標準條例第2 條，現行法規所定貨幣
單位折算新臺幣條例第2 條，判決如主文。
中    華    民    國    97    年    3     月    25    日
                  刑事第十庭    法  官  顏銀秋
上正本證明與原本無誤。
如不服本判決，應於判決送達後10日內，向本院提出上訴狀。
中    華    民    國    97    年    3     月    25    日
                                書記官  董明惠
附錄論罪科刑法條：
刑法第214條
明知為不實之事項，而使公務員登載於職務上所掌之公文書，足
以生損害於公眾或他人者，處 3 年以下有期徒刑、拘役或 5 百
元以下罰金。
刑法第216條
行使第 210 條至第 215 條之文書者，依偽造、變造文書或登載
不實事項或使登載不實事項之規定處斷。


司法院資訊處製作；財團法人民間司法改革基金會備份。
